ACORDAO-COMPLETO-2298704

ACÓRDÃO 2720/2019 ATA 11/2019 - SEGUNDA CÂMARA

VISTOS, relatados e discutidos estes autos em que se aprecia, nesta fase processual, Recurso de Reconsideração interposto contra o Acórdão 13588/2016-TCU-Segunda Câmara,
ACORDAM os Ministros do Tribunal de Contas da União, reunidos em Sessão de 2ª Câmara, ante as razões expostas pelo Relator, em:
9.1. com fundamento no art. 32, parágrafo único, da Lei nº 8.443/1992 c/c o art. 285, § 2º, do Regimento Interno do TCU, conhecer do presente recurso e, no mérito, negar-lhe provimento, mantendo-se inalterada a deliberação recorrida;
9.2. dar ciência desta deliberação ao recorrente e aos demais órgãos e interessados cientificados do acórdão recorrido.

Recurso de reconsideração interposto contra acórdão  que julgou irregulares as contas do recorrente aplicando-lhe  multa em razão da omissão no dever de prestar contas dos recursos de contrato, com o objetivo de executar pavimentação asfáltica de ruas centrais daquele Município no bojo do programa Reabilitação de Áreas Urbanas Centrais.

Segunda Câmara

Município de Goianorte/TO.

3. Interessados/Responsáveis/Recorrentes:
3.1. Responsáveis: Pedro Pereira da Silva (XXX.336.931-XX); Raimundo da Silva Parente (XXX.190.341-XX).
3.2. Recorrente: Raimundo da Silva Parente (XXX.190.341-XX).

13.1. Ministros presentes: Ana Arraes (Presidente), Augusto Nardes (Relator), Aroldo Cedraz e Raimundo Carreiro.
13.2. Ministros-Substitutos presentes: Marcos Bemquerer Costa e André Luís de Carvalho.

AUGUSTO NARDES

Ministro-Substituto Marcos Bemquerer Costa.

Transcrevo a seguir, com os ajustes de forma pertinentes, a instrução lavrada pelo auditor encarregado do exame do processo no âmbito da Secretaria de Recursos - Serur (peça 64) , com a qual concordou o escalão dirigente da unidade técnica (peças 65 e 66) :
"INTRODUÇÃO
Trata-se de recurso de reconsideração interposto por Raimundo da Silva Parente (R001-Peça 51) , ex-prefeito do Município de Goianorte/TO (gestão de 2009-2012) , por meio do qual se insurge contra o Acórdão 13588/2016-TCU-Segunda Câmara. O Acórdão recorrido foi prolatado na sessão de julgamento do dia 6/12/2016-Ordinária e inserto na Ata 43/2016-2ª Câmara (Peça 32) .
1.1. A deliberação recorrida apresenta o seguinte teor:
VISTOS, relatados e discutidos estes autos referentes à Tomada de Contas Especial instaurada pela Caixa Econômica Federal, contra os ex-prefeitos de Goianorte/TO, Srs. Pedro Pereira da Silva (Gestão 2001 a 2004) , Antônio de Sousa Parente (Gestão 2005 a 2008) e Raimundo da Silva Parente (Gestão 2009 a 2012) , em face da omissão no dever de prestar contas dos recursos do Contrato de Repasse 165.836-71/2004.
ACORDAM os Ministros do Tribunal de Contas da União, reunidos em sessão da 2ª Câmara, ante as razões expostas pelo Relator, em:
9.1. excluir o Sr. Antônio de Sousa Parente da relação jurídico-processual instaurada pela presente Tomada de Contas Especial;
9.2. com fulcro nos arts. 1º, inciso I, 16, inciso I, 17, e 23, inciso I, da Lei n. 8.443/1992, julgar regulares as contas do Sr. Pedro Pereira da Silva, dando-lhe quitação plena;
9.3. com fundamento nos arts. 1º, inciso I, 16, inciso III, alínea a, e 19 da Lei 8.443/1992, julgar irregulares as contas do Sr. Raimundo da Silva Parente, aplicando-lhe a multa capitulada no art. 58, inciso I, da Lei 8.443/1992, na quantia de R$ 5.000,00 (cinco mil reais) , fixando-lhe o prazo de quinze dias, a contar da notificação, para que comprove, perante o Tribunal (art. 214, inciso III, alínea a do Regimento Interno/TCU) , o recolhimento da dívida ao Tesouro Nacional, atualizada monetariamente desde a data do presente Acórdão até a do efetivo recolhimento, se for paga após o vencimento, na forma da legislação em vigor;
9.4. autorizar, caso requerido, nos termos do art. 26 da Lei 8.443/1992, o parcelamento da dívida constante no subitem 9.3. deste Acórdão em até 36 (trinta e seis) parcelas mensais e sucessivas, informando ao responsável que a falta de pagamento de qualquer parcela importará no vencimento antecipado do saldo devedor (art. 217, § 2º, do Regimento Interno/TCU) , sem prejuízo das demais medidas legais;
9.5. autorizar, desde logo, a cobrança judicial da dívida, nos termos do art. 28, inciso II, da Lei 8.443/1992, caso não atendidas as notificações. (ênfases acrescidas) 
HISTÓRICO
A presente Tomada de Contas Especial-TCE foi instaurada pela Caixa Econômica Federal - CAIXA, contra os ex-prefeitos de Goianorte/TO, Pedro Pereira da Silva, Antônio de Sousa Parente e Raimundo da Silva Parente, respectivamente, nas gestões 2001-2004, 2005-2008 e 2009-2012, em face da omissão no dever de prestar contas dos recursos do Contrato de Repasse 165.836-71/2004, o qual foi firmado entre o Ministério das Cidades e o municipalidade, com o objetivo de executar pavimentação asfáltica de ruas centrais daquele Município no bojo do programa Reabilitação de Áreas Urbanas Centrais. Foram previstos recursos no montante de R$ 108.967,70, sendo R$ 100.000,00 em recursos federais e R$ 8.967,70, a título de contrapartida. 
1.2. O Contrato de Repasse 165.836-71 foi assinado em 30/6/2004 com vigência inicial até 30/6/2005 (Peça 1, p. 66) , termo final que foi prorrogado de ofício, sucessivamente, até 30/6/2011 (Peça 1, p. 82) .
1.3. No âmbito deste Tribunal, após o afastamento da responsabilidade de Antônio de Sousa Parente, a Secretaria de Controle Externo no Estado do Tocantins (Secex/TO) promoveu, por delegação de competência, a citação de Pedro Pereira da Silva, em decorrência da não comprovação da boa e da regular aplicação dos recursos repassados, e a audiência de Raimundo da Silva Parente, ora recorrente, quanto à omissão no dever de prestar contas, cujo prazo expirou em sua gestão, 30/6/2011.
1.4. Pedro Pereira da Silva trouxe aos autos seus elementos de defesa, conquanto o ora recorrente tenha deixado transcorrer in albis o prazo que lhe foi conferido, caracterizando a revelia prevista no art. 12, § 3º, da Lei 8.443/1992.
1.5. Realizada a análise das alegações de defesa apresentada por Pedro Pereira da Silva, o Relator a quo, Exmo. Ministro-Substituto Marcos Bemquerer Costa, após minucioso exame, anuiu, em parte, com a proposta do escalão dirigente da Secex/TO, endossada pelo MPTCU, afastando a proposta do auditor federal de controle externo de julgar iliquidáveis as contas e divergindo no que tange ao julgamento das contas de Pedro Pereira da Silva, propondo sua regularidade, sem prejuízo de admoestar a conduta do recorrente, nos termos do Voto que fundamenta o Acórdão recorrido (Peça 32) , posicionamento que foi acompanhado pelos demais Membros do Colegiado desta Corte de Contas.
1.6. Irresignado com o julgamento, o ex-prefeito interpôs o presente recurso de reconsideração, que se fundamenta nos fatos que, adiante, passar-se-á a relatar.
EXAME DE ADMISSIBILIDADE
Reitera-se o exame preliminar de admissibilidade efetuado por esta Secretaria (Peça 53) , ratificado pelo Exmo. Ministro Augusto Nardes (Peça 55) , que concluiu pelo conhecimento do recurso apresentado, nos termos dos artigos 32, inciso I, e 33, da Lei 8.443/1992, c/c o artigo 285, do RI/TCU, suspendendo os efeitos em relação aos itens 9.3 e 9.5 do Acórdão recorrido.
EXAME DE MÉRITO
Delimitação
1.7. Constitui objeto do presente recurso definir se:
a) houve citação válida;
b) o prefeito sucessor não detinha competência para prestar contas, sendo parte ilegítima para figurar no polo passivo.
Da citação válida.
1.8. Alega, por via transversa, que não tomou conhecimento desta TCE, 'pois as correspondências que foram enviadas em seu endereço não foram entregues, mas foram entregues na PREFEITURA, e ele (prefeito) é adversário radical, e ainda, é sobrinho do ex prefeito PEDRO PEREIRA DA SILVA' (ênfases do original) (Peça 51, p. 5) .
Análise:
1.9. O recorrente sustenta a invalidade do ato de comunicação processual do TCU, por ausência de ciência pessoal.
1.10. No que concerne, preliminarmente, à suposta falta de oportunidade ao recorrente de se pronunciar no processo e tomar conhecimento dos atos processuais anteriores ao julgamento do processo, rectius, julgamento do mérito da pretensão, o que teria, segundo o recorrente, inviabilizado seu acompanhamento e/ou sua ciência dos mesmos, verifica-se em detida análise dos autos que tal alegação é infundada.
1.11. Com efeito, os documentos que compõem os autos fazem prova inequívoca e eloquente de que o processo respeitou, escrupulosamente e a todo momento, os princípios constitucionais do devido processo legal, do contraditório e da ampla defesa, solenemente insculpidos no art. 5°, incisos LIV e LV, da Constituição da República.
1.12. Segundo o art. 22, inciso I, da Lei 8.443/1992, as comunicações realizadas pelo Tribunal devem observar a forma estabelecida no Regimento Interno do TCU. O artigo 179, inciso II, do RI/TCU estabelece que as comunicações processuais far-se-ão mediante carta registrada, com aviso de recebimento que comprove a entrega no endereço do destinatário, comando reiterado nos artigos 3º, inciso III, e 4º, inciso II, da Resolução - TCU 170, de 30/6/2004, que disciplina a expedição das comunicações processuais pelo Tribunal de Contas da União.
1.13. Observa-se que não é necessária a entrega pessoal das comunicações processuais realizadas pelo TCU, razão pela qual o aviso de recebimento não precisa ser assinado pelo próprio destinatário. Assim, apenas quando não estiver presente o aviso de recebimento (AR) específico é que se verificará nos autos a existência de outros elementos que comprovem a ciência da parte.
1.14. Também não há que se falar em aplicação subsidiária das disposições contidas no Código de Processo Civil, pois a matéria é regulada por normativo específico desta Corte de Contas, editado no exercício de sua competência constitucional.
1.15. A validade de tal critério de comunicação processual é referendada pela jurisprudência deste Tribunal, conforme os Acórdão 14/2007-TCU-Primeira Câmara, 3.300/2007-1ª Câmara, 48/2007-2ª Câmara e 338/2007-Plenário. O entendimento desta Corte de Contas encontra amparo em deliberação do Plenário do Supremo Tribunal Federal, proferida em sede de agravo regimental em mandado de segurança (MS-AgR 25.816/DF, Relator Ministro Eros Grau) , conforme excerto a seguir transcrito:
EMENTA: AGRAVO REGIMENTAL. MANDADO DE SEGURANÇA. DESNECESSIDADE DE INTIMAÇÃO PESSOAL DAS DECISÕES DO TRIBUNAL DE CONTAS DA UNIÃO. ART. 179 DO REGIMENTO INTERNO DO TCU. INTIMAÇÃO DO ATO IMPUGNADO POR CARTA REGISTRADA, INICIADO O PRAZO DO ART. 18 DA LEI N. 1.533/51 DA DATA CONSTANTE DO AVISO DE RECEBIMENTO. DECADÊNCIA RECONHECIDA. AGRAVO IMPROVIDO.
1. O envio de carta registrada com aviso de recebimento está expressamente enumerado entre os meios de comunicação de que dispõe o Tribunal de Contas da União para proceder às suas intimações.
2. O inciso II do art. 179 do Regimento Interno do TCU é claro ao exigir apenas a comprovação da entrega no endereço do destinatário, bastando o aviso de recebimento simples. (grifos acrescidos) 
1.16. Veja-se que durante a instrução processual houve a citação escorreita do recorrente pela Secex-TO, por meio do Ofício 147/2014-TCU/SECEX-TO, de 25/3/2014, Peça 7, enviado para o endereço constante da base de dados cadastrais do CPF do recorrente (Peça 11) , conforme o disposto no art. 179, inciso II, do RI/TCU, devolvido conforme AR (Peça 8) .
1.17. Em nova consulta, constatou-se que o endereço da base de dados cadastrais do CPF do recorrente havia sido alterado e constava com divergência quanto ao CEP, que foi depurada (Peças 13-14) , o que resultou em nova citação, por meio do Ofício 533/2014-TCU/SECEX-TO (Peça 15) , igualmente, devolvido por não existir o número indicado (Peça 16) . Novas pesquisas de endereço foram realizadas (Peças 18-21) . Em seguida, foi feita a citação por via editalícia (Peças 24-25) .
1.18. A ciência da decisão condenatória, por sua vez, Ofício 1.385/2016-TCU/SECEX-TO (Peça 37) , foi recepcionada no endereço constante da base CPF, em 4/1/2017 (Peça 44) , dando ensejo à comunicação de endereço diverso por parte do recorrente (Peças 48-49) e na interposição do presente recurso de reconsideração (Peça 51) .
1.19. Assim, a notificação foi válida, porquanto realizada conforme o disposto no art. 179, inciso II, do RI/TCU e o AR referente ao ofício notificatório ter sido encaminhado para o endereço constante da base CPF, e, posteriormente, por via de edital.
1.20. Por sua vez, as formas de comunicação oficial utilizadas continham todos os requisitos elencados na Lei Orgânica do TCU, possuindo assim todos os dados necessários e suficientes para que o recorrente pudesse ter total conhecimento da conduta que lhe estava sendo imputada, de suas consequências, bem como o procedimento por meio do qual poderia se defender perante esta Corte, não devendo, portanto, prosperar a arguição suscitada, novamente, pelo impetrante.
Da responsabilidade do gestor responsável pela prestação de contas.
1.21. Raimundo da Silva Parente requer a reforma da decisão com a extinção da multa e a requisição dos autos existentes na CAIXA, enviados a Polícia Federal, com fundamento nos seguintes argumentos (Peça 51) :
a) coloca que Pedro Pereira da Silva (gestão 2001-2004) teria assinado convênios de mesmo objeto com a União e com o Estado e que as obras teriam sido executadas com as verbas do Estado, com fraude de documentação;
b) relata que seu antecessor, Antônio de Sousa Parente (gestão 2005-2008) , fez auditoria no convênio e que iria denunciar Pedro Pereira da Silva, denúncia que teria sido feita a CAIXA;
c) acrescenta que 'o suposto laranja' de Pedro Pereira da Silva ingressou com ação de cobrança e que quando tomou conhecimento dos fatos em sua gestão (2009-2012) , o caso estava sub judice, não havendo 'outra saída senão aguardar decisão da Justiça';
d) aduz que 'não havia como prestar conta, pois a verba estava em conta bloqueada pela justiça, em seu mandato não foi pago nenhum centavo a ninguém. Até porque o gestor já sabia da fraude montada para sacar este recurso'.
Análise:
1.22. Diversamente do que postula o recorrente, sua conduta se amolda com precisão as hipóteses legais de da alínea 'a) ' do inciso III do art. 16 da LOTCU (item 9.3 do Acórdão recorrido) , uma vez que a obrigação de prestar contas do ajuste até 30/6/2011 (Peça 1, p. 80) recaiu na gestão do recorrente (2009-2012) . 
1.23. O Contrato de Repasse 165.836-71 foi prorrogado por diversas vezes, algumas delas na gestão do ora recorrente, conforme tratativas e termo aditivo firmado de próprio punho pelo recorrente (Peça 1, p. 76, 78 e 80) .
1.24. Sendo a última, após ter sua vigência expirada em 30/6/2010, igualmente, na gestão do recorrente, sem que o Município, cujo Chefe do Poder Executivo era o recorrente, apresentasse a documentação necessária à reprogramação, foi prorrogado de ofício, fato que lhe foi notificado ainda em 28/10/2010, conforme Ofício 1.108/2010/GIDUR/PM/SR TOCANTINS (Peça 1, p. 82) , sem que ela atuasse para adimplir sua obrigação constitucional. 
1.25. Insta ressalvar que a Súmula 230 desta Corte de Contas busca efetivar o princípio da continuidade administrativa na gestão pública nacional, atribuindo corresponsabilidade àquele sucessor que deixa de prestar contas dos recursos gerenciados por seu antecessor ou, na impossibilidade de fazê-lo, deixa de adotar todas as medidas legais para o resguardo do patrimônio público:
Compete ao prefeito sucessor apresentar as contas referentes aos recursos federais recebidos por seu antecessor, quando este não o tiver feito ou, na impossibilidade de fazê-lo, adotar as medidas legais visando ao resguardo do patrimônio público com a instauração da competente Tomada de Contas Especial, sob pena de co-responsabilidade. (ênfase acrescida) .
1.26. Frise-se, novamente, conforme ficou translúcido no Voto que fundamenta o Acórdão recorrido (Peça 33) que o julgamento pela irregularidade das contas não adveio da falta dos documentos que não teriam sido repassados por seu antecessor, e sim pela omissão no dever de prestar contas, bem como, a multa do inciso I sucede este julgamento. 
1.27. A recente alteração do Regimento Interno desta Corte de Contas positivou o entendimento jurisprudencial vigente neste Egrégio Tribunal, explicitado no Voto condutor da lavra do Exmo. Ministro Revisor Walton Alencar Rodrigues quando da prolação do Acórdão 1792/2009-TCU-Plenário, no sentido de que há inadimplemento, e não simples mora findo o prazo fixado para o cumprimento da obrigação ajustada de prestação de contas, passando o §4º do art. 209 do RI/TCU a viger nos seguintes termos:
§ 4º Citado o responsável pela omissão de que trata o inciso I, bem como instado a justificar essa omissão, a apresentação posterior das contas, sem justificativa para a falta, não elidirá a respectiva irregularidade, podendo o débito ser afastado caso a documentação comprobatória das despesas esteja de acordo com as normas legais e regulamentares e demonstre a boa e regular aplicação dos recursos, sem prejuízo de aplicação da multa prevista no inciso I do art. 268. (ênfase acrescida) 
1.28. Insta ressalvar que o fato do recorrente ter conhecimento que o 'o caso estava sub judice', não afasta sua obrigação constitucional, pois não é impedimento de forma algum ao adimplemento desta obrigação de fazer administrativa.
1.29. Precipuamente porque o recorrente apesar de firmar a prorrogação do contrato de próprio punho, mesmo após o início da ação judicial suscitada, e se comprometer pessoalmente a prestar contas do Ajuste, o que demonstra que ele detinha de todas as condições de fazê-lo, senão, certamente, não teria firmado o termo aditivo, sequer deu explicações dos motivos que conduziram a seu inadimplemento (Peça 1, p. 76) . 
1.30. Destarte, a prevalecer a tese defendida pelo recorrente não há responsabilidade de nenhum dos gestores, pois não era do antecessor a obrigação de apresentar a prestação de contas, uma vez que já havido transmitido o cargo antes da data legal prevista no Contrato de Repasse, e não caberia responsabilizar o sucessor, apesar do termo final para a prestação de contas ter ocorrido em sua gestão, porque não restava 'outra saída senão aguardar decisão da Justiça'.
1.31. Note-se que vige no Brasil o princípio da independência das instâncias e que a eventual apuração de ilícitos na justiça não afasta ou suspende a obrigação constitucional de prestar contas. 
1.32. Sobressai, portanto, no presente caso concreto, que somente atuando nos exatos ditames legais haverá a aplicação dos recursos públicos com a devida transparência e publicidade, princípios inerentes a esta atividade pública. Do contrário, o controle dos recursos estará sendo burlado, escancarando, assim, inúmeras possibilidades de desvio e malversação dos valores que deveriam ser utilizados única e exclusivamente em benefício do bem comum.
CONCLUSÃO
Das análises anteriores, conclui-se que:
a)  a notificação foi válida, porquanto realizada conforme o disposto no art. 179, inciso II, do RI/TCU e o AR referente ao ofício notificatório ter sido encaminhado para o endereço constante da base CPF, e efetiva, uma vez que o recorrente exerceu plenamente seus direitos ao contraditório e à ampla defesa;
b) a conduta do recorrente se amolda com precisão as hipóteses legais de das alíneas 'a' e 'b' do inciso III do art. 16 da LOTCU (item 9.3 do Acórdão recorrido) , uma vez que a obrigação de prestar contas do ajuste até 30/6/2011 (Peça 1, p. 80) recaiu na gestão do recorrente (2009-2012) . O Contrato de Repasse 165.836-71 foi prorrogado por diversas vezes, algumas delas na gestão do ora recorrente, conforme tratativas e termo aditivo firmado de próprio punho pelo recorrente (Peça 1, p. 76, 78 e 80) . A Súmula 230 desta Corte de Contas busca efetivar o princípio da continuidade administrativa na gestão pública nacional, atribuindo corresponsabilidade àquele sucessor que deixa de prestar contas dos recursos gerenciados por seu antecessor ou, na impossibilidade de fazê-lo, deixa de adotar todas as medidas legais para o resguardo do patrimônio público.
1.33. Ante o exposto, em sede recursal, não foi trazido aos autos nenhum argumento que detenha o condão de modificar o julgado de origem, Acórdão 13588/2016-TCU-Segunda Câmara, motivo por que este não está a merecer reforma, devendo ser, por consequência, prestigiado e mantido.
PROPOSTA DE ENCAMINHAMENTO
Ante o exposto, submetem-se os autos à consideração superior, propondo-se, com fundamento nos artigos 32, inciso I, e 33, da Lei 8.443/1992, c/c o artigo 285, do RI/TCU:
a) conhecer do recurso de reconsideração interposto por Raimundo da Silva Parente (CPF XXX.190.341-XX) , e, no mérito, negar-lhe provimento;
b) dar conhecimento às entidades/órgãos interessados e ao recorrente da deliberação que vier a ser proferida".
2.	O Ministério Público junto a este Tribunal discordou, em preliminar, quanto ao encaminhamento proposto pela unidade técnica, ante as seguintes considerações (peça 67) :
"3.	O recorrente suscita nulidade no decisum, consistente na sua citação por edital, uma vez que as correspondências, que lhe foram enviadas, não foram entregues em seu endereço, além de arguir a sua irresponsabilidade na omissão da prestação de contas.
4.	A Secretaria de Recursos (Serur) manifesta-se no sentido de que as formas de comunicação oficial utilizadas pela Unidade Técnica continham todos os requisitos estabelecidos na Lei Orgânica do TCU, possuindo assim todos os dados necessários e suficientes para que o recorrente pudesse ter total conhecimento da conduta que lhe estava sendo imputada, além de consolidar entendimento de que o recorrente deve ser responsabilizado pela omissão na prestação de contas (peça 64) .
II
5.	Quanto à invalidade da citação, observamos que, antes do uso da via editalícia, a Unidade Técnica citou o recorrente em duas oportunidades distintas por meio de carta registrada e uma por meio de servidor designado, em observância ao art. 179, inciso II, do RI/TCU e arts. 3.º, inciso II e 6º, inciso II, a, c da Resolução TCU nº 170/2004.
6.	Na primeira tentativa dos correios em entregar a documentação, a correspondência foi devolvida pelo motivo 'mudou-se'. Tendo em vista o insucesso na entrega do expediente, a Secex-TO efetuou novas pesquisas de endereço e se certificou que o endereço do responsável constante da base de dados cadastrais do Tribunal, em 17/7/2014 (peça 11) , continuava o mesmo então utilizado na primeira tentativa de entrega (Avenida Antenor Barreira 760, Casa, Centro, Goianorte/TO, 77695-000) . Subsequentemente, a unidade técnica realizou pesquisas junto ao site telelista.net, porém não obteve êxito (peça 9) .
7.	Incansável na apuração do real endereço do responsável, a Secex-TO realizou pesquisas na base de dados do CPF (Receita Federal) , em 18/9/2014, o que propiciou identificar a alteração do endereço do responsável, que passou a constar como sendo 'Al 26, Lote 21, 110 Sul, Casa, Plano Diretor Sul, Goianorte' (peça 13) . Tal logradouro, porém, não foi encontrado na cidade de Goianópolis, como apontava o site da Receita Federal. Em análise mais acurada, constatou-se, por intermédio de pesquisas realizadas junto ao site de busca dos correios, que o referido endereçamento era compatível com o utilizado na capital do Estado, Palmas (peças 17 e 18) .
8.	Com esse novo endereço, fez-se outra tentativa de entrega do expediente por meio de carta registrada. Os correios, então, informaram da inexistência do número constante do endereço do destinatário. Posteriormente, objetivando maior eficiência e eficácia na entrega da documentação, esta Corte utilizou de servidor designado para reenvio do expediente de audiência ao referido responsável, porém, mais uma vez, restou infrutífera a tentativa, em face da inexistência do endereço Alameda 26 na referida Quadra (peças 19 e 20) .
9.	Percebe-se, diante desse cenário e pelas informações constantes do presente processo, incongruências nas bases de dados oficiais e não oficiais relativas aos supostos endereços atribuídos ao Senhor Raimundo da Silva Parente.
10.	Com as vênias de estilo, em que pese os esforços envidados pela Unidade Técnica, entendemos que houve nulidade na citação por edital, uma vez detectadas incongruências nos endereços apontados como do responsável nas bases de dados apuradas, sem perder de vista que é relativa a presunção de veracidade e de atualização das informações de endereço constantes das bases oficiais. Destarte, imperiosa se torna a realização de nova citação, em reverência aos princípios constitucionais da ampla defesa e do contraditório.
11.	O fato de os processos administrativos estarem jungidos aos princípios do formalismo moderado e da economia processual não permite o sacrifício do devido processo legal e dos princípios da ampla defesa e do contraditório (CF, art. 5º, inciso LV) .
12.	Com efeito, o esgotamento dos meios para localização do destinatário deve ser apoiado em procedimentos levados a cabo no âmbito de cada processo, ainda que tal medida torne o deslinde do feito um pouco mais demorado. Não é demais lembrar que as comunicações processuais são expressão concreta do princípio constitucional da ampla defesa e do contraditório e, por isso, não admitem, salvo normatização expressa, relativização quanto ao plano da validade.
13.	Identifica-se, na peça recursal do responsável (peça 51) , o seguinte endereço 'Quadra 110 sul, alameda 21, lote 26, centro, plano diretor da Capital Palmas'. Ao averiguar o endereço constante da base de dados da Receita Federal, identifica-se o seguinte endereçamento: AL 26 LT 21 110 Sul, Casa, CEP 77695-000 Plano Diretor Sul, Goianorte (peça 13) .
14.	Ora, nítida a confusão dos endereços. Verifica-se que os números constantes como da alameda e do lote foram invertidos nas bases de dados analisadas. Destaque-se, ainda, o erro quanto à identificação da cidade, que na base de dados da Receita Federal consta Goianorte, e no endereço constante da peça recursal, Palmas.
15.	Nos termos da Resolução TCU nº 170/2004, a citação por via de edital ocorrerá quando o seu destinatário não for localizado. Considera-se não localizado, nos termos do parágrafo segundo do art. 3º da mencionada Resolução:
§ 2º Considera-se não localizado, para os fins do que dispõe o inciso IV deste artigo, o destinatário que estiver em lugar ignorado, incerto ou inacessível.
16.	Uma vez caracterizado o prejuízo do responsável quanto ao exercício do direito de ampla defesa e do contraditório e com vistas a resguardar futuras alegações de cerceamento de defesa, esta representante do Ministério Público manifesta-se por que, preliminarmente, seja declarado insubsistente o Acórdão nº 13.588/2016-TCU-2ª Câmara (peça 32) ante a invalidade de que padecem as comunicações processuais levadas a efeito, com a conseguinte renovação da audiência do Senhor Raimundo da Silva Parente, na forma prevista no art. 179, inciso II, do Regimento Interno, tendo por base o endereço ora declarado pelo próprio requerente. 
III
17.	Na eventualidade de não ser acolhida a preliminar suscitada, passamos a analisar o mérito.
18.	O Senhor Raimundo da Silva Parente foi prefeito de Goianorte/TO na gestão 2009 a 2012. O Contrato de Repasse iniciou-se na gestão anterior em 30/06/2005 (peça 1, p. 66) , porém estendeu-se até a gestão do recorrente 30/06/2011 (peça 1, p. 70, 72, 74, 76, 78, 80) .
19.	Em consonância com a cláusula décima segunda do contrato de repasse (peça 1, p. 64) , a Prestação de Contas referente ao total dos recursos deveria ser apresentada em até sessenta dias após o término da vigência do contrato. Tal prazo, por óbvio, coincide com a gestão do responsável, ora recorrente.
20.	Feito esse registro, esta representante do Ministério Público, manifesta-se, em caráter sucessivo, concorde com a proposta de mérito formulada pela Serur no sentido de se negar provimento ao recurso, mantendo-se, por conseguinte, os termos da condenação imposta ao responsável (peças 64 a 66) ". 
É o relatório.

Raimundo da Silva Parente (OAB/TO 6.746), atuando em causa própria.

Procuradora-Geral Cristina Machado da Costa e Silva.

RECURSO DE RECONSIDERAÇÃO EM TOMADA DE CONTAS ESPECIAL. OMISSÃO NA PRESTAÇÃO DE CONTAS. AUDIÊNCIA. REVELIA. MULTA. INOCORRÊNCIA DE OFENSA AO DEVIDO PROCESSO LEGAL E AOS PRINCÍPIOS DA AMPLA DEFESA E DO CONTRADITÓRIO. NEGATIVA DE PROVIMENTO.

TOMADA DE CONTAS ESPECIAL (TCE)

Secretaria de Recursos (SERUR); Secretaria do TCU no Estado de Tocantins (Sec-TO).

Tratam os autos, originariamente, de tomada de contas especial instaurada pela Caixa Econômica Federal - CEF, tendo como responsáveis os Srs. Pedro Pereira da Silva (Gestão 2001 a 2004) , Antônio de Souza Parente (Gestão 2005 a 2008) e Raimundo da Silva Parente (Gestão 2009 a 2012) , ex-prefeitos do Município de Goianorte/TO, em razão da omissão no dever de prestar contas dos recursos repassados à municipalidade mediante o Contrato de Repasse 165.836-71/2004, firmado com o Ministério das Cidades objetivando a execução da pavimentação asfáltica de ruas, no bojo do programa Reabilitação de Áreas Urbanas Centrais.
2.	Mediante o Acórdão 13588/2016-TCU-Segunda Câmara, este Tribunal decidiu, dentre outras medidas, julgar irregulares as presentes contas quanto à responsabilidade do Sr. Raimundo da Silva Parente, com fundamento no art. 16, inciso III, alínea "a", da Lei 8.443/1992, e aplicar-lhe a multa prevista no art. 58, inciso I, da referida lei, no valor de R$ 5.000,00. 
3.	Nesta oportunidade, examina-se recurso de reconsideração apresentado por esse responsável contra o acórdão condenatório (peça 51) , alegando, basicamente, a invalidade das comunicações processuais a ele remetidas, por não terem sido entregues no endereço do seu domicílio, e a impossibilidade de prestação de contas dos recursos pactuados, em face do bloqueio judicial desses recursos. 
4.	Quanto à admissibilidade da peça recursal, entendo que deve ser conhecida, por preencher os pressupostos constantes dos arts. 32, inciso I, parágrafo único, e 33 da Lei nº 8.443/1992 c/c o art. 285 do Regimento Interno do TCU.
5. 	No mérito, pedindo vênias ao douto Parquet, entendo que o presente feito comporta o encaminhamento proposto pela Serur.
6.	Em primeiro lugar, no que diz respeito à esfera de atuação deste Tribunal, cabe esclarecer que a elaboração e expedição das comunicações processuais emitidas por esta Casa regem-se pelo disposto no art. 22 da Lei 8.443/1992, no art. 179 do Regimento Interno do TCU e na Resolução TCU 170/2004, segundo os quais não há a obrigatoriedade de chamamento pessoal do responsável, mas apenas de entrega da comunicação no endereço do destinatário obtido em fonte oficial de dados, a exemplo da base da Receita Federal.
7.	Dito isso, tem-se que, no caso em exame, a audiência do Sr. Raimundo da Silva Parente nestes autos se deu em plena consonância com o que determina tais normativos, em especial os arts. 3º, 4º, 6º, inciso II, "a", e 7º, inciso II, da Resolução TCU 170/2004. 
8.	Com efeito, a Secretaria de Controle Externo no Tocantins adotou todas as providências necessárias para a localização do Sr. Raimundo da Silva Parente antes de proceder ao seu chamamento por edital, tendo feito duas tentativas de entrega do ofício de audiência por meio de carta registrada e uma por meio de servidor designado, em endereços declarados pelo próprio responsável à Receita Federal (peças 11 e 13) . Só ao final, em razão do insucesso dessas tentativas, dada a desatualização do primeiro endereço cadastrado na base de dados da Receita Federal e a inexistência do segundo, foi o responsável considerado como não localizado e, por conseguinte, promovido o seu chamamento por via editalícia.
9.	Ressalto que o Cadastro de Pessoas Físicas - CPF da Receita Federal, utilizado na busca do endereço do recorrente, é a principal fonte de dados oficial adotada por este Tribunal para fins de identificação do domicílio dos responsáveis que devam ser convocados, primariamente pela via postal, para apresentarem defesa nos processos desta Corte de Contas.
10.	No caso, é de responsabilidade da própria pessoa física a fidedignidade das informações contidas nesse cadastro, dentre elas o endereço de seu domicílio, incumbindo-lhe, em caso de qualquer alteração desse endereço, informar as modificações ocorridas à Receita Federal, sob pena de, não o fazendo, ter de arcar com as consequências da sua omissão.
11.	Tem-se, então, que as inconsistências apuradas no endereço do Sr. Raimundo da Silva Parente extraído da base de dados da Receita Federal em 18/9/2014 (peça 13) , qual seja, "Al 26, Lote 21, 110 Sul, Casa, Plano Diretor Sul, Goianorte, 77695-000", utilizado nas duas últimas tentativas de audiência antes do seu chamamento via edital, são de sua inteira responsabilidade. 
12.	Com isso, foi o próprio recorrente que deu causa à frustração do ato de audiência, na medida em que cadastrou incorretamente seu endereço na base de dados da Receita Federal.
13.	Não cabe, destarte, a nulidade da comunicação processual, e dos demais atos processuais praticados, por incorreição do endereço constante na base da Receita Federal, uma vez que isso acabaria beneficiando o Sr. Raimundo da Silva Parente por sua própria torpeza, o que iria de encontro aos princípios da proibição de comportamento contraditório (venire contra factum proprium) e de que ninguém pode se beneficiar da própria torpeza (nemo auditur propriam turpitudinem allegans) .
14.	Ressalto que o recorrente não apresentou qualquer esclarecimento acerca dessas inconsistências apuradas no seu endereço cadastrado no sistema da Receita Federal, o qual, a propósito, consoante pesquisa efetuada pela minha assessoria em 2/4/2019 (peça 68) , continua o mesmo do então apurado pela Secex/TO em 18/9/2014, denotando, no mínimo, falta de zelo com a correição do seu cadastro em tão importante base de dados.
15.	Considerando, então, que o Sr. Raimundo da Silva Parente tinha ciência prévia da obrigatoriedade de prestação de contas do Contrato de Repasse 165.836-71/2004, conforme tratativas e termo aditivo firmado de próprio punho por ele (peça 1, fls. 76/82) , e que a impossibilidade fática da sua comunicação efetiva se deu em razão da ausência de endereço legítimo, de sua exclusiva responsabilidade, julgo que a audiência promovida nestes autos foi válida, não tendo havido qualquer sacrifício do devido processo legal e dos princípios da ampla defesa e do contraditório. 
16.	Ressalto que tal entendimento guarda consonância com o decidido pelo Tribunal em outras assentadas, a exemplo do Acórdão 956/2018-TCU-Plenário, da relatoria do Ministro Raimundo Carreiro, do Acórdão 3105/2018-TCU-Primeira Câmara, da relatoria do Ministro Bruno Dantas, e do Acórdão 3404/2014-TCU-Primeira Câmara, Ministro Benjamim Zymler.
17.	Por fim, saliento que a notificação do acórdão recorrido foi enviada e recebida, em 4/1/2017, no mesmo endereço do responsável utilizado na primeira tentativa de entrega do ofício de audiência ("Avenida Antenor Barreira 760, Casa, Centro, Goianorte/TO, 77695-000") , o qual constava na base de dados da Receita Federal em 17/7/2014, nada tendo sido apontado no aviso de recebimento dessa notificação (peça 45) de que tal endereço não pertencia mais ao responsável nem tendo havido qualquer manifestação de recusa de seu recebimento. 
18.	Concluo, portanto, pela inexistência de vício na comunicações processuais realizadas pelo Tribunal, as quais se deram em consonância com as normas aplicáveis à espécie.
19.	Quanto às alegações de mérito apresentadas pelo Sr. Raimundo da Silva Parente, acolho os exames empreendidos pela unidade técnica e pelo douto Parquet, cujos fundamentos incorporo às minhas razões de decidir, no sentido de que elas não se prestam a reverter a deliberação recorrida.
20.	De fato, o recorrente não apresentou qualquer justificativa plausível para a impossibilidade de cumprimento do seu encargo de prestar contas da aplicação dos recursos pactuados, o qual seu deu em meio à sua gestão. 
21.	Destarte, sou pela negativa de provimento do presente recurso.
22.	Por fim, acerca da sua solicitação de requisição do processo administrativo junto à Caixa e de seu envio à Polícia Federal, para apuração de alegado desvio dos recursos oriundos do Contrato de Repasse 165.836-71/2004, registro que, apoiando-se em alegações meramente argumentativas, o Sr. Raimundo da Silva Parente não apresentou qualquer evidência mínima que justificasse o deferimento desse pedido. Ademais, as apurações conduzidas nestes autos não apontaram a ocorrência de dano ao erário na execução do aludido ajuste, haja vista que "os relatórios de vistoria e acompanhamento das obras atestam a conclusão do objeto pactuado e o nexo de causalidade entre os recursos transferidos e a finalidade em que foram empregadas as verbas federais", o que me leva a concluir pela improcedência do alegado.
	Pelo exposto, acolhendo o parecer exarado pela Serur, VOTO por que seja adotada a deliberação que ora submeto a este Colegiado.
TCU, Sala das Sessões Ministro Luciano Brandão Alves de Souza, em 16 de abril de 2019.
Ministro JOÃO AUGUSTO RIBEIRO NARDES 
Relator